【裁判字號】    97,上易,225
【裁判日期】    970610
【裁判案由】    詐欺
【裁判全文】
臺灣高等法院高雄分院刑事判決         97年度上易字第225號
上  訴  人  臺灣高雄地方法院檢察署檢察官
被      告  乙○○
                    現羈押於臺灣高雄看守所
上列上訴人因被告詐欺案件，不服臺灣高雄地方法院96年度易字
第3669號中華民國97年1 月15日第一審判決（起訴案號：臺灣高
雄地方法院檢察署96年度偵字第20978 號），提起上訴，本院判
決如下：
    主  文
原判決撤銷。
乙○○犯詐欺取財罪，累犯，處有期徒刑伍年。
    事  實
一、乙○○（綽號小萬）自民國72年起即有多次詐欺、竊盜、違
    反藥物藥商管理法等前科（其中詐欺前科即有7 次），於87
    年間，更因犯詐欺罪，經臺灣屏東地方法院以89年易緝字第
    59號判決，判處有期徒刑2 年4 月，並於刑後強制工作3 年
    ，其徒刑部分業於91年4 月19日縮短刑期假釋出監，同年10
    月17日假釋期滿未經撤銷，視為執行完畢，其強制工作部分
    則甫於96年3 月13日免予繼續執行出監，素行不良。詎其仍
    不知悔改，於96年6 月間，化名「徐明輝」，趁寶珍鑽寶石
    股份有限公司（下稱寶珍鑽公司）負責人林韋秀因涉違反銀
    行法罪嫌而經臺灣臺中地方法院檢察署檢察官向法院聲請羈
    押獲准，並扣押其銀行帳戶金額達新臺幣（下同）4 億餘元
    之機會，於96年6 月17日接獲前已認識之寶珍鑽公司備用副
    總經理丙○○求助之電話後，遂與丙○○相約於高雄市○○
    路與八德路口之「85度C 咖啡Shop」會面商談林韋秀被羈押
    事宜。於商談中，乙○○基於為自己不法所有之意圖，向丙○○訛稱其與司法人員關係良好，有辦法讓林韋秀交保，丙○○不疑有詐，陷於錯誤，乃約定於同年月19日至位於臺中
    市○○路○ 段83號之寶珍鑽公司辦公室，將乙○○介紹予該
    公司首席副總經理何宗仁（嗣更名為甲○○）等公司幹部認
    識，乙○○乃接續向何宗仁、丙○○等人詐稱可使林韋秀交
    保，並將遭扣押之銀行帳戶解除凍結，惟寶珍鑽公司須提供
    200 萬元之「活動費」及具保之保證金500 萬元，以此詐術
    使何宗仁、丙○○等人不疑有他，陷於錯誤，乃集資籌款
    700 萬元，並推由何宗仁與乙○○接洽付款事宜。嗣雙方先
    約定於96年6 月21日11時許，由何宗仁依乙○○指示至苗栗
    交流道往五股方向某處，交付200 萬元現金予乙○○收執，
    乙○○並當場書立載有「貳佰元，徐r 」字樣之收據予何宗
    仁。何鴻錦得款後，旋以上開200 萬元中之101 萬5 千元購
    置車牌號碼：6250-RG 號之自用小客車供已使用。後於同年
    6 月26日，乙○○復與何宗仁約定，再於苗栗交流道下往五
    穀方向「南海休息站」停車場，由何宗仁交付500 萬元現金
    給乙○○，乙○○則當場簽立載有「伍佰元，徐明輝」字樣
    之收據，交付予何宗仁。嗣因乙○○得款後，林韋秀仍繼續
    遭羈押，經何宗仁等人多次與乙○○聯絡催促，乙○○均偽
    以妻子身亡須辦理喪事為由，避不見面，何宗仁始驚覺受騙
    ，乃向法務部調查局高雄市調查處檢舉，復經調查人員調查
    後於96年7 月19日21時10分將乙○○拘提到案，並在其身上
    扣得所詐得之餘款40萬元。
三、案經法務部調查局高雄市調查處（下稱高雄市調處）移送臺
    灣高雄地方法院檢察署檢察官偵查起訴。
    理  由
壹、程序及證據能力部分：
一、按案件由犯罪地或被告之住所、居所或所在地之法院管轄，
    刑事訴訟法第5 條第1 項定有明文。查被告乙○○住所位於
    臺北縣，有其戶籍資料2 紙在卷可查，惟被告乙○○向丙○○、何宗仁等人施用詐術之行為，其一係於高雄市○○路與
    八德路口之「85度C 咖啡Shop」向丙○○施用詐術，堪認高
    雄市仍為本件之犯罪地，是以原審法自有第一審管轄權，先
    予敘明。
二、按被告以外之人於審判外之書面陳述除法律另有規定外，不
    得為證據，刑事訴訟法第159條第1項固定有明文。惟被告以
    外之人於審判外之書面陳述雖不符合同法第159條至159條之
    4 之規定，而經當事人於審判程序同意作為證據，法院審酌
    該言詞陳述或書面陳述作成時之情況，認為適當者，亦得為
    證據；當事人、代理人或辯護人於法院調查證據時，知有刑
    事訴訟法第159條第1項不得為證據之情形，而未於言詞辯論
    終結前聲明異議者，視為有前項之同意，同法第159條之5定
    有明文。本件檢察官及被告於本院準備程序時，就各項證據
    （含傳聞證據、非傳聞證據及符合法定傳聞法則例外之證據
    ）之證據能力，均表示無意見，並同意引為證據（見本院卷
    第47頁），嗣於本院言詞辯論終結前，對於卷附具有傳聞證
    據性質之證據，既均已知其情，均未聲明異議。本院審酌卷
    附審判外陳述及書面資料取得過程均合於法定程序，並無任
    何不當之情事，認援為認定本件犯罪事實之證據應屬適當，
    依刑事訴訟法第159 條之5 第1 項規定，認上開證據均有證
    據能力。
貳、實體部分：
一、訊據被告對於前揭犯罪事實，先於本院準備程序坦承犯行（
    見本院卷第37頁），嗣雖坦承確有經手本案之700 萬元款項
    ，惟矢口否認有詐欺犯行（見本院卷第45頁），辯稱：被害
    人當初拜託我時，一開始我不要，他們又拜託我，但我有跟
    丙○○說不要辦了，我講了十幾次要把錢原封不動還給他們
    ，我說沒有辦法，我還要去拜託別人，並說若辦不成我要怎
    麼做人，但他們不要，700 萬元我經手交給我朋友王禮森，
    王禮森跟我說沒有問題，我沒有詐騙這700 萬元，我把700
    萬元交出去後，我與被害人還有聯絡，我也沒有避不見面，
    我還有拿60萬元幫他們交保云云。經查：
  (一)上開詐欺犯行業據被告於原審坦承不諱（見原審卷第50頁、
    60頁），核與其於偵查中供述：『民國96年6 月21日及6 月
    26日2 天先後在苗栗交流道下向何宗仁收取200 萬元及500
    萬元所簽立「貳佰元徐r 」、「伍佰元徐明輝」之便條紙收
    據2 紙是我所簽立的，確實是在何宗仁交付我2 筆共700 萬
    元的時候，當場簽立便條紙收據交付何宗仁。（問：你向何
    宗仁收取200 萬元及500 萬元2 共700 萬元之原因及用途為
    何？）因何宗仁任職的寶珍鑽寶石公司於96年6 月15 日 遭
    台中地檢署檢察官以涉嫌吸金二十幾億元，違反銀行法案，
    指揮刑事警察局中部打擊犯罪中心等單位搜索台中總公司及
    高雄兩分公司等3 個處所，並傳喚公司負責人林韋秀等人，
    由法官當庭裁定收押林韋秀，且該公司某兩個帳戶被凍結共
    計4 億多元，丙○○與何宗仁分別任職該公司高雄分公司的
    副總經理，兩人也都居住在高雄，事發後該公司沒辦法營運
    ，急著要救董事長出來及解凍帳戶，96在6 月17日丙○○打
    電話找我，後來約在她家旁（高雄市○○路、八德路口）之
    「85度C 咖啡Shop」談事情，丙○○告訴我她自己與她的一
    些親友投資在該公司上千萬元，問我能不能幫忙將董事長保
    出來，公司才能繼續營運，我當場表示我會幫她想辦法，會
    找一個朋友來幫忙，我就去找一個名叫王禮森的朋友，他告
    訴我願意幫忙將人保出來，但活動費需要200 萬元，另外還
    需要準備700 萬元的交保金，總共700 萬元，我就打電話告
    訴丙○○，她隨即召集該公司一批幹部包括何宗仁在內，會
    合在臺中市○○路○ 段83號大樓十幾樓，我就將該訊息告知
    所有的人員，回去後我再度向王禮森確認，他保證只要開過
    三至四次庭，就可以將人保出來，我就將此訊息轉告丙○○
    ，由丙○○召集何宗仁等幹部集資，我當時就書寫電話便條
    紙交給何宗仁，請他錢湊齊後與我連絡，約於96年6 月21日
    何宗仁第一次湊足了200 萬元就打電話給我說他人在台中，
    約好雙方在苗栗交流道下交錢，我要求僅能跟他接洽，不得
    有第三者，我開我女朋友段懿真的8780-DX 的車子前往，何
    宗仁也開車前來交給我200 萬元，我當場就書立「貳佰元徐
    r 」便條收據交付何宗仁，順便告訴他最快6 月底最慢7 月
    5 日之前就可以交保，要他趕快準備500 萬元保金。隔沒幾
    天約於6 月26日，何宗仁湊足500 萬元，再度與我聯絡約在
    苗栗交流道下某休息站旁交付，我同樣再當場開立「伍佰元
    徐明輝」便條收據交給何宗仁，並告訴他很快就可以辦喜事
    了。當時我為了要有代步工具，曾經於96年6 月28日使用其
    中101 萬5 千元購買一輛牌照6250-RG 號日產2349c.c 黑色
    轎車，登記在我本人名下等語相符（見96年偵字第20978 號
    卷第20-23 頁）。
  (二)證人丙○○於高雄市調處亦指訴：事發後，我因為投資在公
    司不少資金急著要救董事長出來讓公司維持營運，因我認為
    被告很有辦法，才在6 月17日打電話找被告，約他在我家旁
    （高雄市○○路、八德路口）之「85度C 咖啡Shop」商談，
    被告表示他有辦法讓董事長交保，隔2 天本公司在臺中市○○路○ 段83號大樓開幹部會議，我就引見被告給公司同仁認
    識，被告到場接受大家委任應允要讓董事長交保，公司就由
    首席副總何宗仁負責籌款，後續就由被告直接與何宗仁接洽
    交款事宜，總共2 次交付2 筆各200 萬元及500 萬元，共70
    0 萬元，隔一陣子一直未見董事長交保，公司人員逼迫我要
    跟被告索還預備要交保的500 萬元，我與被告聯繫，他每次
    都虛應未實現，後來公司員工才要我簽下代為保管500 萬元
    的保管條，之後我每次電話聯繫逼問被告事情的進展，被告
    每次都回答快交保了，並責怪是被本公司員工捅了才影響進
    度，一直避不見面等語（見高雄市調處卷第23-26 頁）。此
    外證人甲○○（原名何宗仁）於高雄市調處亦證述上情明確
    （見96年他字第5665號卷第2-3 頁），嗣於偵查中並證稱：
    係透過丙○○介紹認識被告，200 萬元及500 萬元是於上開
    時地由伊交給被告等情明確（見96年偵字第20978 號卷第76
    -78 頁）。互核證人何宗仁、丙○○於高雄市調處、偵訊時
    之證述內容，與被告於偵查中及原審所供情節均相符合，且
    無矛盾或違反常情之處，堪可採信。
  (三)此外，復有載有「貳佰元，徐r 」、「伍佰元，徐明輝」字
    樣之收據2 張附卷可稽（見96年偵字第20987 號卷第11頁）
    ，並有扣案之車牌號碼：6250-RG號自小客車及現金40萬元
    可資佐證（見96年偵字第20978 號卷第9 頁），足認被告於
    偵查及原審之自白核與事實相符，應堪置信。被告嗣於本院
    審理時翻異其供，否認犯行，並以前詞置辯，無非臨訟卸責
    之詞，委無可取。本件事證已臻明確，被告上開犯行應堪認
    定。
二、核被告乙○○所為，係犯刑法第339 條第1 項之詐欺取財罪
    。被告基於同一詐欺之犯意，先向丙○○施用詐術，使其陷
    於錯誤，再於2 日後向何宗仁、丙○○及寶珍鑽公司公司幹
    部同仁等人施用詐術，使渠等均陷於錯誤，其先後2 次舉動
    均係基於同一詐欺之目的，依一般社會健全觀念，應視為數
    個舉動之接續施行，合為包括之一行為予以評價，為接續犯
    。又被告乙○○自民國72年起即有多次詐欺、竊盜、違反藥
    物藥商管理法等前科，於87年間更因詐欺罪，經臺灣屏東地
    方法院以89年易緝字第59號判決，判處有期徒刑2 年4 月，
    並於刑後強制工作3 年，其徒刑部分業於91年4 月19日縮短
    刑期假釋出監，同年10月17日假釋期滿未經撤銷，視為執行
    完畢，其強制工作部分則甫於96年3 月13日免予繼續執行出
    監之事實，有臺灣高等法院被告前案紀錄表1 份在卷可稽（
    見本院卷第23-29 頁），其前受徒刑之執行完畢後，5 年以
    內故意再犯本件有期徒刑以上之罪，為累犯，應依刑法第47
    條第1 項之規定，加重其刑。
三、原審據以論處被告乙○○罪刑，固非無見；惟查：(一)按刑事
    審判旨在實現刑罰權之分配的正義，故法院對有罪之被告科
    刑，應符合罪刑相當之原則，使罰當其罪，此所以刑法第57
    條明定科刑時應審酌一切情狀，尤應注意該條所列10款事項
    以為科刑輕重之標準。本件原判決未考量被告自72年至89年
    間已有高達7 次之詐欺前科，素行不良，甫出獄後，貪圖滿
    足一己私慾，又充當司法黃牛，嚴重戕害司法威信，且詐騙
    金額高達700 萬元，迄今亦未賠償被害人分文，原審僅量處
    有期徒刑3 年，對照被告之前科、犯行及犯後態度等情況，
    已屬輕縱，尚有未洽。(二)扣案之現金40萬元固為被告因本件
    犯罪所得之物，惟上開金額既係被告向被害人甲○○、丙○○等人詐騙所得，被害人依法本得請求返還，原判決將之宣
    告沒收，亦有違誤。綜上所述，公訴人上訴指摘原判決量刑
    太輕及扣案因犯罪所得40萬元宣告沒收均有未當，即有理由
    ，自應由本院將原判決撤銷改判。爰審酌被告自72年間至89
    年間，有多次詐欺、竊盜、違反藥物藥商管理法等前科，其
    中並有高達7 次詐欺前科紀錄，素行不良，有臺灣高等法院
    被告前案紀錄表在卷可查（見本院卷第23-29 頁），猶為本
    件司法黃牛詐欺犯行，顯見被告尚不知悔悟，且其充當司法
    黃牛，除利用被害人對於法院實務運作不瞭解，及害怕遭刑
    事強制處分及制裁之心理，使被害人何宗仁、丙○○等人陷
    於錯誤而分別交付金錢200 萬元、500 萬元，被告因而詐得
    700 萬元，被告所為更屬蔑視國家司法權獨立公正之威信，
    嚴重影響人民對於司法之信賴，踐踏國家司法公正形象於其
    貪念之中，其心可惡，犯行卑劣，所為自應受有相當程度之
    刑事非難，及被告於本院審理時忽而坦承犯行，忽而翻異前
    供，矯詞卸責，犯後尚難認已有悔意，且迄今未賠償被害人
    分文等一切情狀，量處如主文第二項所示之刑，以資嚴儆。
    另扣案之現金40萬元，據被告供稱係向何宗仁、丙○○詐欺
    所得（偵卷第29頁），雖屬被告因犯罪所得之物；而扣案之
    車牌號碼：6250-RG 號自小客車，係被告以向何宗仁、丙○○詐得之現金所購買，並非因詐欺犯罪直接所得之物（院字
    第2140號解釋可資參照），且告訴人何宗仁、丙○○等人依
    法亦得請求返還，爰不予宣告沒收，附此敘明。
四、被告乙○○提起上訴後，於本院審理時又撤回上訴（見本院
    卷第4 頁），附此敘明。
據上論結，應依刑事訴訟法第369 條第1 項前段、第364 條、第
299條第1項前段，刑法第339條1項、第47條，刑法施行法第1 條
之1，判決如主文。
本案經檢察官王登榮到庭執行職務。
中    華    民    國    97    年    6    月    10     日
                  刑事第八庭    審判長法  官  李炫德
                                      法  官  李政庭
                                      法  官  陳志銘
以上正本證明與原本無異。
不得上訴。
中    華    民    國    97    年    6    月    10     日
                                      書記官  盧雅婷
附錄本件判決論罪科刑法條：
刑法第339條第1項：
意圖為自己或第三人不法之所有，以詐術使人將本人或第三人之
物交付者，處5 年以下有期徒刑、拘役或科或併科1 千元以下罰
金。


司法院資訊處製作；財團法人民間司法改革基金會備份。
